【裁判字號】    97,易,383
【裁判日期】    970314
【裁判案由】    詐欺
【裁判全文】
臺灣臺中地方法院刑事判決  97年度易字第383號
公  訴  人  臺灣臺中地方法院檢察署檢察官
被      告  甲○○
上列被告因詐欺案件，經檢察官提起公訴（九十六年度偵字第一
五三一二號），本院判決如下：
    主    文
甲○○犯幫助詐欺取財罪，處有期徒刑捌月，減為有期徒刑肆月
，如易科罰金，以新臺幣壹仟元折算壹日。
    犯罪事實
一、甲○○能預見將自己帳戶存摺、金融卡、密碼及印章交付予
    不詳身分之人使用，足供他人作為詐騙財物匯款之工具，竟
    仍基於幫助他人詐欺取財之未必故意，於民國九十六年二月
    一日至臺中商業銀行南屯分行（以下稱臺中商銀）申辦帳號
    000000000000號帳戶後，旋一併將各該帳戶存
    摺、金融卡、密碼及印章，在不詳地點，以不詳代價交付與
    姓名、年籍不詳之詐欺集團之成員，容任詐欺集團作為詐欺
    取財之工具。而該詐欺集團成員及其所屬之詐欺集團取得上
    開帳戶資料後，即意圖為自己不法之所有且基於詐欺犯意，
    分別：(一)於九十六年二月二日，撥打電話予乙○○，佯稱其
    為奇摩拍賣之賣家，並告知乙○○之前所購買物品之金額，
    因操作提款機時設定成分期付款，須乙○○依其指示解除設
    定等語，致乙○○陷於錯誤，於同日晚上八時三十一分許，
    匯款新臺幣（下同）一萬零一百四十元至甲○○所有之上開
    臺中商銀帳戶。(二)於九十六年二月二日，以上網方式與王思
    襯聯絡，佯稱之前於奇摩拍賣網站購買衣服之款項，因其匯
    款時按到分期付款，須依指示查詢王思襯帳戶內之餘額，致
    王思襯陷於錯誤，於同日晚上八時三十六分許，匯款一萬七
    千五百八十九元至甲○○上開臺中商銀帳戶。
二、案經乙○○訴由臺中市警察局第四分局報告臺灣臺中地方法
    院檢察署檢察官偵查起訴。
    理    由
一、證據能力之說明：按現行刑事訴訟法為保障被告之反對詰問
    權，排除具有虛偽危險性之傳聞證據，以求實體真實之發見
    ，於該法第一百五十九條第一項明定被告以外之人於審判外
    之言詞或書面陳述，除法律有規定者外，不得作為證據。而
    刑事訴訟法第一百五十九條之一至第一百五十九條之四有傳
    聞法則之例外規定，且被告以外之人於審判外之陳述，雖不
    符前四條之規定，而經當事人於審判程序同意作為證據，法
    院審酌該言詞陳述或書面陳述作成時之情況，認為適當者，
    亦得為證據；當事人、代理人或辯護人於法院調查證據時，
    知有第一百五十九條第一項不得為證據之情形，而未於言詞
    辯論終結前聲明異議者，視為有前項之同意，刑事訴訟法第
    一百五十九條之五定有明文。查本件證人即被害人乙○○於
    警詢中之證述，均屬於審判外之陳述，為傳聞證據，然被告
    於本院審理時未表示意見，顯不予爭執，且迄至言詞辯論終
    結前亦未曾聲明異議，本院審酌上開證據資料製作時之情況
    ，尚無違法不當及證明力明顯過低之瑕疵，亦認為以之作為
    證據應屬適當，且指訴內容係針對被告是否犯幫助詐欺取財
    罪之事實，為證明本案犯罪事實所必要，故揆諸上開規定，
    爰依刑事訴訟法第一百五十九條之五規定，認上揭證據資料
    均例外認有證據能力，合先敘明。
二、訊據被告甲○○固坦承上開臺中商銀帳戶為伊所開立，惟否
    認涉有幫助詐欺犯行，並辯稱略以：伊是為了做為工程匯款
    使用，始申辦該帳戶，且新的帳戶可以將入款分的比較清楚
    ，申辦後當天即一併將存摺、提款卡及印章交給妻子鄧宜華
    ，伊是真的將存摺、印章丟掉了。密碼因為伊怕忘記了，所
    以都跟存摺放在一起。伊將存摺辦出來之後，就交給伊太太
    鄧宜華。結果伊太太將存摺等物品放在口袋帶出去買菜，結
    果就弄丟了，當時伊及伊太太並不知道帳戶弄丟了，後來到
    二十幾號的時候，伊才接到銀行的電話說伊的帳戶有問題，
    伊才知道帳戶弄丟了云云。
    惟查：
  (一)上開帳戶為被告所開立，業據被告所自承，復有上開臺中商
    銀南屯分行帳戶開戶基本資料可參；且被害人乙○○、王思
    襯就上開遭詐騙集團詐騙匯款至上開臺中商銀帳戶等情，業
    據告訴人乙○○於警詢中指述甚詳，復有臺灣雲林地方法院
    檢察署九十六年度偵字第一六三二號不起訴處分書一份、臺
    中商業銀行南屯分行被告帳號之交易清單、內政部警政署犯
    詐騙諮詢專線紀錄表、臺北縣政府警察局三峽分局鶯歌分駐
    所受理刑事案件紀錄表、臺北縣政府警察局受理刑事案件報
    案三聯單、臺北縣政府警察局三峽分局鶯歌分駐所受理詐騙
    帳戶通報警示、詐騙電話斷化簡便格式表等在卷可參，均可
    信為真實。足認被告上開帳戶確供詐騙集團向被害人詐騙金
    錢所用無誤。
  (二)而被告所稱前揭存摺、印章及提款卡、身分證遭竊情節，並
    無任何存摺、印章、提款卡、身分證報案失竊或主動向臺中
    商銀路郵局掛失止付之資料可憑，且被告雖辯稱上開臺中商
    銀帳戶係遺失云云，證人即被告之妻鄧宜華於偵查中亦附和
    其說，證稱：伊先生申辦該帳戶做為工程款匯入之用，當天
    因為上班很趕帶著帳戶去買菜所以遺失，惟直至銀行通知始
    發現帳戶遺失，丈夫之工程款最後匯入合作金庫帳戶云云。
    依被告與證人所言，本案帳戶係被告恰巧於申辦後即時交給
    與工程入款無關之妻子，妻子又恰巧無故將所有資料（存摺
    、提款卡、密碼、印章）攜出「買菜」，攜出後恰巧遺失，
    遺失後恰為有詐欺犯意之人拾獲，拾獲後得立即著手於次日
    行騙二起，而期間被告及其妻卻又恰巧忘記確認該重要帳戶
    去向，遲未掛失，此番一連串之「巧合」，其發生機率之低
    ，情節之奇，已逸脫常情，難令人信其確實存在。況若如被
    告及證人所言，該帳戶是作為工程款匯入之用，理應至為重
    要，何以證人遲不知該帳戶已遺失；且該帳戶非但無工程款
    匯入，證人反而言最後將工程款匯入合作金庫帳戶，被告在
    庭亦未為不同之表示。則被告及證人在尚不知帳戶遺失之時
    ，反將工程款匯入合作金庫帳戶，豈不與該帳戶設立之目的
    不符，被告與證人如此說法豈不矛盾；又依合作金庫銀行股
    份有限公司（黎明分行）函覆之被告帳戶之交易明細表，足
    知被告該帳戶最後一次有薪資匯入之時間為九十四年一月二
    十日，之後該帳戶僅有支出，及些許利息收入，亦無證人所
    言之工程款匯入，顯見證人所言並不實在，甚至被告當時是
    否有工作？是否有工程入款，均有疑問。證人有袒護被告之
    情。再者，果真如被告所言該帳戶確實為遺失，詐欺集團始
    有可能會以小額款項為提、存之測試，蓋詐欺集團與帳戶之
    所有人並無互信基礎，自會擔心詐得之鉅款匯入可能因該帳
    戶隨時掛失而無法提領，或遭該帳戶之所有人提領一空，而
    本案情形則為被告於九十六年二月一日申辦，九十六年二月
    二日被害人將金額匯入，旋於隔日即遭人提領一空，並無為
    任何之測試，顯見被告與詐欺集團就該帳戶作為財產犯罪使
    用早有互信及合意，知悉該帳戶必能用於犯罪且不至隨即掛
    失，且詐欺集團若不知悉該帳戶提款卡密碼，何以可能輕易
    提領前開詐得之金額。是被告辯稱上開臺中商銀帳戶遺失一
    節並不實在，並與常情相悖；另衡諸時下詐欺犯罪集團成員
    收購取得人頭帳戶之常見手法，渠等利用部分民眾需款孔急
    或貪圖小利之心理因素，藉由登報或隨機搭訕招攬方式獲取
    存摺、提款卡及密碼之情形甚為常見，執行上亦無重大困難
    ，而原帳戶所有人既係出於自願提供帳戶供渠等犯罪使用，
    事後自行凍結帳戶、變更密碼或申請將原提款卡作廢並補發
    新卡之可能性較低；相對而言，如該存摺、提款卡及密碼係
    以盜贓方式取得，則該詐欺犯罪集團成員自須承擔原帳戶所
    有人隨時報警或求助金融機構應變處理之危險，進而使其費
    心詐騙之款項入帳後，面臨無法領出之窘境。是以詐欺犯罪
    集團成員果真確有使用人頭帳戶之必要，大可透過其他管道
    平和取得並安心使用，根本毋庸竊取被告所使用帳戶之存摺
    、提款卡，徒增日後作為詐欺得款匯入帳戶時無從提領甚或
    遭警查獲之風險。足徵被告前揭所辯：前揭帳戶存摺、提款
    卡係在交給伊太太後不慎遺失後，被他人冒用作為詐欺取財
    之犯罪工具云云，既乏所據，又有悖於事理，顯不足採。
  (三)又依卷內臺中商銀南屯分行帳戶交易明細表所示之交易紀錄
    ，被害人乙○○、王思襯分別於九十六年二月二日下午八時
    三十分三十秒、同日下午八時三十五分四秒，將一萬零一百
    四十元、一萬七千五百八十九元匯入上開臺中商銀帳戶後，
    旋即遭他人於隔日上午六時二十七分五十三秒、六時二十八
    分二十四秒分二次提領二萬七千七百元（另有十二元手續費
    ），足見該詐騙集團向被害人詐騙時，已有把握該帳戶不會
    遭帳戶所有人即被告向前揭金融機構申請掛失手續，而此等
    確信在該帳戶係遺失或遭竊之情形，實無發生之可能。且按
    刑法第十三條所稱之故意本有直接故意（確定故意）與間接
    故意（不確定故意）之別，條文中「行為人對於構成犯罪之
    事實，明知並有意使其發生者」為直接故意，至於「行為人
    對於構成犯罪之事實，預見其發生而其發生並不違背其本意
    者」則屬間接故意；又間接故意與有認識的過失（又稱疏虞
    過失）之區別，在於二者對構成犯罪之事實雖均預見其能發
    生，但前者對其發生並不違背其本意，後者則確信其不發生
    。而金融機構帳戶之申請甚為簡易方便，如係基於正當用途
    而有使用帳戶之必要，通常需用人得以自己名義申請辦理即
    可，本無借用他人帳戶掩飾資金流向之必要。倘該名取得帳
    戶之人非將被告提供之金融機構帳戶作為犯罪所得存提進出
    及其他不法用途，豈須向被告收取存摺、提款卡供己使用？
    又被告率將自己所有金融機構帳戶交予他人使用，衡之常情
    ，如此乖離常態之交易行為，就一般具有相當社會經驗之人
    而言，當可輕易預見該人取得存摺、提款卡係供作非法使用
    。再者，蒐集他人金融機構帳戶作為被害人匯入款項之交易
    媒介，用以隱匿真正犯罪者身分及資金流向之犯罪模式，多
    係用於詐欺取財之犯罪類型，此乃一般使用人頭帳戶常見之
    非法利用類型，復經大眾傳播媒體再三披露，被告亦無從諉
    為不知。則被告提供之金融機構帳戶嗣經他人用於詐欺取財
    之不法用途，此種犯罪手法仍未逸脫於被告幫助他人犯罪意
    思之外，即屬被告所預見。而被告提供金融機構帳戶在先，
    縱已得悉可能作為上開犯罪用途，卻又容任該項犯罪行為之
    繼續實現，毫無積極取回前揭物品或其他主觀上認為不致發
    生該項犯罪結果之確信，足徵前揭犯罪行為自仍不違其本意
    ，被告應具有幫助他人詐欺取財犯罪之間接故意，殆無疑義
    。
  (四)是被告上開所辯，均顯與常情相違，不足採信。綜上，足認
    被告確有將上開帳戶之存摺、提款卡及提款卡密碼提供與詐
    欺集團成員使用甚明。本件事證明確，被告犯行，應堪認定
    。
三、查被告甲○○提供存摺帳戶予他人詐欺犯罪使用，雖並未參
    與上開犯罪之構成要件行為，然其顯係以幫助他人犯罪之意
    思，實行上開犯罪構成要件以外之行為，核其所為，係犯刑
    法第三十條第一項前段、刑法第三百三十九條第一項之幫助
    詐欺取財罪，依刑法第三十條第二項，依正犯之刑減輕之。
    又被告以一次幫助行為，同時侵害到二名被害人之財產法益
    ，乃一行為觸犯二罪名，為想像競合犯，應依刑法第五十五
    條之規定，從其一處斷。次按案件經檢察官一部起訴，一部
    不起訴，經法院審理結果，認為不起訴部分與起訴部分均為
    有罪，且具有單一性，即審判不可分關係，起訴之效力及於
    全部之犯罪事實，則其不起訴處分無效，法院仍得就其全部
    加以審判，其一部經不起訴處分確定，復全部起訴者亦同（
    最高法院四十三年臺上字第六九○號判例意旨參照）。本件
    被害人王思襯受詐欺部分固經雲林地方法院檢察署檢察官九
    十六年度偵字第一六三二號為不起訴處分，惟此部分與被害
    人乙○○受詐欺部分有想像競合犯之裁判上一罪關係，檢察
    官復就全部犯罪事實起訴，則該不起訴處分無效，本院自得
    就被害人乙○○、王思襯受詐欺部分一併審理，附此敘明。
    爰審酌被告率然提供帳戶予他人犯罪使用，造成遭受詐騙之
    人追查贓款及實際犯罪行為人發生阻礙，對於社會治安仍具
    有相當之危害性，及其犯罪動機、目的、手段、於偵審中仍
    矢口否認犯行之態度、智識程度等一切情狀，量處如主文所
    示之刑，以示懲儆。又被告所犯幫助恐嚇取財罪之時間，係
    在九十六年四月二十四日以前，所犯合於中華民國九十六年
    罪犯減刑條例第二條第一項第三款規定之減刑條件，應依該
    條例規定減其宣告刑二分之一之如主文所示之刑，並諭知易
    科罰金之折算標準。
據上論斷，應依刑事訴訟法第二百九十九條第一項前段，刑法第
三十條第一項前段、第二項、第三百三十九條第一項、第五十五
條、第四十一條第一項前段，刑法施行法第一條之一第一項、第
二項前段，中華民國九十六年罪犯減刑條例第二條第一項第三款
、第七條、第九條，判決如主文。
本案經檢察官張桂芳到庭執行職務。
中    華    民    國    97    年    3     月    14    日
                刑事第七庭  審判長法  官  陳如玲
                                  法  官  郭德進
                                  法  官  張清洲
以上正本證明與原本無異。
如不服本判決，應於收送達後十日內向本院提出上訴書狀（應敘
述具體理由並附繕本）。
上訴書狀如未敘述理由，應於上訴期間屆滿後二十日內補提理由
書於本院。
                                  書記官  詹東益
中    華    民    國    97    年    3     月    14    日
附錄論罪科刑法條
中華民國刑法第30條
（幫助犯及其處罰）
幫助他人實行犯罪行為者，為幫助犯。雖他人不知幫助之情者，
亦同。幫助犯之處罰，得按正犯之刑減輕之。
中華民國刑法第339條
（普通詐欺罪）
意圖為自己或第三人不法之所有，以詐術使人將本人或第三人之
物交付者，處5年以下有期徒刑、拘役或科或併科1千元以下罰金
。
以前項方法得財產上不法之利益或使第三人得之者，亦同。
前二項之未遂犯罰之。


司法院資訊處製作；財團法人民間司法改革基金會備份。
